臺灣嘉義地方法院民事判決　　　　　　　100年度訴字第382號
原　　　告　國泰人壽保險股份有限公司
法定代理人　熊明河
訴訟代理人　林憲一
被　　　告　林思雯即林文博之繼.
　　　　　　林郁卉即林文博之繼.
兼上二人
訴訟代理人　林郁菁即林文博之繼.
　　　　　　林冠伶即林文博之繼.
上列當事人間請求清償借款事件，本院於民國100 年11月16日言
詞辯論終結，判決如下：
    主      文
被告林思雯、林郁卉、林郁菁、林冠伶應於繼承被繼承人林文博
之遺產範圍內，連帶給付原告新臺幣佰肆拾萬壹仟壹佰貳拾
玖元，及其中新臺幣佰壹拾柒萬壹仟佰柒拾柒元自民國八十
八年一月二十一日起至清償日止，按週年利率百分之九點七五計
算之利息，暨按上開利率百分之二十計算之違約金。
原告其餘之訴駁回。
訴訟費用新台幣萬伍仟零伍拾陸元由被告於繼承被繼承人林文
博之遺產範圍內，連帶負擔。
    事實及理由
壹、程序方面：
    原告原聲請本院核發支付命令，命被告應連帶給付新臺幣（
    下同）343 萬1,129 元，及其中317 萬1,377 元自民國88年
    1 月21日起至清償日止，按年息9.75% 計算之利息暨按上開
    利率20％計算之違約金（見本院100 年度司促第3717號支付
    命令卷第1 頁），其中25萬9,752 元按年息5 ％計算之利息
    。嗣被告聲明異議而支付命令之聲請視為起訴後，原告於
    100 年9 月21日言詞辯論期日變更聲明為：「被告應連帶給
    付原告343 萬1,129 元，及其中317 萬1,377 元自88年1 月
    21日起至清償日止，按年息9.75% 計算之利息暨按上開利率
    20％計算之違約金。」（見本院卷第41頁），核屬民事訴訟
    法第255 條第1 項第3 款之減縮應受判決事項之聲明，自應
    准許。
貳、實體方面：
一、原告主張：訴外人即被繼承人林文博於83年1 月17日，受借
    款人邱朝凱之邀，擔任連帶保證人，向聲請人即原告借用合
    計500 萬元，借款期限至103 年1 月17日止，約定自借款日
    起每滿一個月支付本息乙次，如未按期攤還本息時，借款人
    即喪失分期攤還權利及一切期限利益，亦即本金清償期限視
    為屆至，債務人應一次清償全部債務。除按遲延時利率（
    9.75％）支付遲延期間之利息外，自逾期之日起6 個月以內
    者，另按遲延利息10％，逾期6 個月以上者另按遲延利息20
    ％加付違約金。詎借款人邱朝凱自85年1 月17日起即未依約
    支付本息，經聲請本院86年執字第4998號強制執行事件拍賣
    抵押物後，尚不足343 萬1,129 元。林文博於88年4 月13日
    死亡，其法定繼承人被告林思雯、林郁卉、林郁菁、林冠伶
    均未聲請拋棄或限定繼承，自應負連帶清償之責。為此，爰
    依消費借貸、連帶保證及繼承之法律關係起訴，並聲明：被
    告應連帶給付原告3,43萬1,129 元，及其中3,17萬1,377 元
    自88年1 月21日起至清償日止，按年息百分之9.75計算之利
    息，暨按上開利率百分之20計算之違約金。
二、被告則以：被告等人雖為連帶保證人林文博之繼承人，但並
    未繼承林文博名下任何財產，民法繼承編施行法第1  條之3
    第2 項亦規定：「繼承在民法繼承編中華民國98年5 月22日
    修正施行前開始，繼承人對於繼承開始以前已發生代負履行
    責任之保證債務，由其繼續履行債務顯失公平者，以所得遺
    產為限，負清償責任」，被告依上開規定僅以所得遺產為限
    ，負清償責任等語資為抗辯。並聲明：原告之訴駁回。
三、兩造不爭執之事項：
（一）訴外人即被繼承人林文博於83年1 月17日，受借款人邱朝
      凱之邀，擔任連帶保證人，向聲請人即原告借用合計500
      萬元，借款期限至103 年1 月17日止，約定自借款日起每
      滿一個月支付本息乙次，如未按期攤還本息時，借款人即
      喪失分期攤還權利及一切期限利益，亦即本金清償期限視
      為屆至，債務人應一次清償全部債務。除按遲延時利率支
      付遲延期間之利息外，自逾期之日起6 個月以內者，另按
      遲延利息10％，逾期6 個月以上者另按遲延利息20％加付
      違約金。詎借款人邱朝凱自85年1 月17日起即未依約支付
      本息，經聲請本院86年執字第4998號強制執行事件拍賣抵
      押物後，受償30萬6,180 元（85年1 月17日起至88年1 月
      20 日 止），尚不足343 萬1,129 元。
（二）連帶保證人林文博於88年4 月13日死亡，其當時法定繼承
      人被告林思雯25歲、被告林郁卉24歲、被告林郁菁21歲、
      被告林冠伶15歲，被告等人均未聲請拋棄或限定繼承。
（三）本院86年度執字第4998號執行事件拍賣原借款人邱朝凱之
      號房地，拍定後於88年2 月11日製作分配表並未寄送與連
      帶保證人林文博。
四、本院之判斷：
    原告主張被告為林文博前開債務之繼承人，應連帶負給付之
    責，惟被告以前詞置辯，則本件爭執點為：被告主張依繼承
    編施行法第1 條之3 第2 項規定，負有限責任是否有理由。
（一）按繼承人自繼承開始時，除本法另有規定外，承受被繼承
      人財產上之一切權利、義務，修正前民法第1148條本文訂
      有明文。查本件原告主張訴外人邱朝凱為主債務人、訴外
      人林文博為保證債務人，與原告簽訂系爭借據借得500 萬
      元，並約定原訂利率9.75％及如上所述之利息及違約金，
      嗣訴外人邱朝凱自85年1 月17日起即未依約支付本息，經
      聲請本院86年執字第4998號強制執行事件拍賣抵押物後，
      受償30萬6,180 元（85年1 月17日起至88年1 月20日止）
      ，尚不足343 萬1,129 元（含違約金25萬9,752 元）等
      情，為被告所不爭執，並有上開借據、約定書附卷可查（
      見上開支付命令卷第3 、4 頁），上開事實堪信為真實。
      又訴外人林文博於88年4 月13日死亡，被告等皆為訴外人
      林文博之繼承人，且均未限定繼承或拋棄繼承，依前揭規
      定，被告4 人應承受林文博上開債務一節，足可採信為真
      。
（二）惟按繼承在民法繼承編中華民國98年5 月22日修正施行前
      開始，繼承人對於繼承開始以前已發生代負履行責任之保
      證契約債務，由其繼續履行債務顯失公平者，以所得遺產
      為限，負清償責任，於98年5 月22日修正、同年6 月10日
      公布之民法繼承編施行法第1 條之3 第2 項定有明文。經
      查，本件被告之被繼承人林文博係於88年4 月13日死亡，
      訴外人邱朝凱該筆借款自85年1 月17日即未按時繳付本息
      ，經原告就訴外人邱朝凱所有之房地為執行拍賣抵押物程
      序，於88年3 月5 日實施分配，亦未通知被繼承人林文博
      等情，亦有本院85年度拍字第1002號拍賣抵押物裁定及86
      年度執字第4998號強制執行卷宗可查。上情亦為兩造所不
      爭執，足見系爭借款債務於繼承開始時，已發生由被繼承
      人林文博代負履行責任之保證契約債務，而由本件被告繼
      承之情，應堪認定。
（三）而被繼承人林文博已於87年1 月5 日與被告之母離婚，該
      時長女即被告林思雯25歲、被告林郁卉24歲、被告林郁菁
      21歲，被告林冠伶僅15歲，且渠等戶籍均設於嘉義市○○
      路162 巷87弄27號，未與被繼承人林文博同設於嘉義市○
      ○路140 巷2 號9 樓4 之址，於被繼承人林文博死亡前2
      年內之86年、87年亦未受被繼承人之贈與，亦有財政部臺
      灣省南區國稅局嘉義市分局100 年9 月28日函及渠等戶籍
      資料在卷可查（見本院卷第55、65～70頁），則被告抗辯
      均未與被繼承人林文博同住，實甚難知悉渠等之父即被繼
      承人林文博因訴外人邱朝凱自85年1 月17日未繼續繳納本
      息而負系爭借款之連帶清償責任，堪可採信。況原告於被
      繼承人林文博死亡前，亦未將其所生連帶清償責任予以通
      知或請求，是被告抗辯不知有系爭連帶保證債務存在，堪
      信為真實。再觀諸被繼承人林文博之財產歸屬資料所示，
      其名下財產價值甚低，有財政部臺灣省南區國稅局嘉義市
      分局100 年9 月28日函及財產歸屬資料清單、原告提出之
      土地登記謄本足憑（見本院卷第59～60、63～64頁），是
      由被告繼承履行系爭借款之連帶保證債務，自屬顯失公平
      。故而，被告雖未依法為限定或拋棄繼承，依前揭規定，
      亦得以所得被繼承人林文博之遺產為限，就原告主張系爭
      借款未清償本金及利息、違約金負連帶負清償責任。
（四）至被告林郁菁、林郁卉另於被繼承人林文博死亡後之88年
      8 月24日，以買賣之原因，由訴外人洪秋移轉登記取得嘉
      義市○○段785 地號及其上建物之事實，業經被告提出上
      開房地之土地、建物異動索引在卷可查，顯與本案被繼承
      人林文博所遺留之遺產無關，附此敘明。
五、從而，原告依消費借貸、連帶保證及繼承之法律關係，請求
    判令被告應連帶給付如主文第1 項所示之金額、利息及違約
    金，依法即無不合，自應予以准許。逾此範圍之請求，為無
    理由，應予駁回。
六、本件事證已臻明確，兩造其餘攻擊與防禦方法均與判決結果
    不生影響，不再一一論述，附此敘明。
七、本件訴訟費用確定為35,056元（即第一審裁判費），應由被
    告繼承林文博遺產之範圍限度內連帶負擔。
八、據上論結，本件原告之訴為一部有理由，一部無理由，依民
    事訴訟法第79條、第85條第2 項、第87條第1 項，判決如主
    文。
中    華    民    國  100     年    11    月    30    日
                  民事第三庭  法  官  梁淑美
以上正本係照原本作成。
如不服本判決，應於送達後20日內，向本院提出上訴狀（須附繕
本）並表明上訴理由，如於本判決宣示後送達前提起上訴者，應
於判決送達後10日內補提上訴理由狀。如委任律師提起上訴者，
應一併繳納上訴審裁判費。
中    華    民    國   100    年    11    月    30    日
                              書記官  李佳惠